【裁判字號】    90,簡上,94
【裁判日期】    900620
【裁判案由】    確認本票債權不存在等
【裁判全文】
臺灣臺北地方法院民事判決  九十年度簡上字第九四號
    上  訴  人  乙○○
    訴訟代理人  丙○○
    被  上訴人  甲○
    訴訟代理人  呂錦峰律師
右當事人間請求確認本票債權不存在等事件，上訴人對於中華民國八十九年十二月二
十八日本院台北簡易庭八十九年度北簡字第一二七二五號第一審判決提起上訴，本院
判決如左：
    主      文
上訴駁回。
第二審訴訟費用由上訴人負擔。
    事      實
甲、上訴人方面：
  一、聲明：
  （一）原判決廢棄。
  （二）確認被上訴人就其持有上訴人所簽發如附表所示之本票一紙之票據債權，其
        中金額新台幣（下同）四十五萬二千元部分之本票債權不存在。
  （三）被上訴人應給付上訴人二十四萬四千元，及自民國八十九年九月二十二日起
        至清償日止，按年息百分之五計算之利息。
  二、陳述：除援用原審之陳述外，補陳：
  （一）被上訴人於原審所稱之另一面額二十二萬元之利息本票與本件無關，蓋被上
        訴人已因上訴人於八十九年五月間清償該二十二萬元（以現金支付）而將該
        本票交還上訴人，依民法第三百二十五條第三項規定，債權證書已返還者，
        推定其債之關係消滅，而被上訴人已將該二十二萬元本票返還上訴人之事實
        ，既為兩造所不爭，依上開法條規定，兩造間就該二十二萬元本票之債權已
        「推定」不存在，被上訴人主張該二十二萬元債權仍存在，自應由其負舉證
        之責。詎原審不命被上訴人舉證，竟以上訴人並未提出現實交付該二十二萬
        元現金之證明，且以被上訴人先將其中一張面額二十二萬元之本票還給上訴
        人係符合常理為由，判決上訴人此部分敗訴，自與舉證責任分配原則有違。
  （二）本件事實上僅為附表所示面額七十八萬元之本票之問題，與上訴人已收回之
        另一紙二十二萬元本票無關，被上訴人竟將之混為一談，自無可取，換言之
        ，該二十二萬元本票已經上訴人清償並收回票據在案，七十八萬元本票上訴
        人已清償四十五萬二千元，則該本票債權僅剩三十二萬八千元，惟被上訴人
        強制執行時已取得五十七萬二千元，自應歸還上訴人二十四萬四千元，原審
        僅確認該七十八萬元本票其中二十萬八千元部分之債權不存在，並非適法，
        從而請求鈞院廢棄原審判決，改判如訴之聲明所示。
  三、證據：援用原審之立證方法。
乙、被上訴人方面：
  一、聲明：駁回上訴。
  二、陳述：除援用原審之陳述外，補陳：
  （一）兩造原為男女朋友關係，自八十三、八十四年間上訴人即陸續向被上訴人借
        款，至八十七年六月七日經兩造會算本金約為七十八萬元，利息以二十二萬
        元計，上訴人即簽發兩張票面金額各為七十八萬元、二十二萬元之支票，其
        中七十八萬元部分即為本件系爭本票。詎上開七十八萬元支票到期日屆至，
        上訴人並未清償，並向被上訴人表示願按月分期清償，截至八十八年十一月
        十九日止，上訴人共計清償四十二萬八千元，嗣後即未清償，並於八十八年
        十二月七日以備忘錄坦承當時尚積欠被上訴人六十萬元。於八十九年五、六
        月間，上訴人又以部分清償為由，向被上訴人請求以每月金額三萬元之支票
        二十張換回二張本票，惟未為被上訴人接受，但經上訴人請求，被上訴人也
        認為合理便將其中面額二十二萬元之本票交還上訴人，之後被上訴人因上訴
        人未再繼續清償，遂以面額七十八萬元之本票聲請本票裁定，並於五十七萬
        二千元之限度內強制執行。
  （二）上訴人既因清償而主張本票債權不存在，自應就清償之事實加以舉證，被上
        訴人對於上訴人就二張本票已清償四十二萬八千元之事實並不爭執，故於先
        前以該七十八萬元本票實施強制執行時，即自行限縮以五十七萬二千元為限
        而為聲請（按上訴人共清償四十二萬八千元，扣除利息債務之本票二十二萬
        元，尚欠二十萬八千元，故被上訴人就七十八萬元本票強制執行時，即自行
        將金額減縮為五十七萬二千元），倘上訴人主張該二十二萬元本票已另行清
        償，不包括於四十二萬八千元內，自應由其負舉證之責。查上訴人僅能證明
        自其母親之帳戶提領二十萬元，但無法證明確曾交付二十二萬元予被上訴人
        ，被上訴人既否認其主張，上訴人於原審又未提出相當證明，是原審為不利
        於上訴人之判決，並無違法之處，從而上訴人之上訴為無理由，應予駁回。
  三、證據：援用原審之立證方法。
    理      由
一、本件上訴人起訴主張：上訴人前因向被上訴人借款，故就所借本金部分開立如附
    表所示面額七十八萬元之本票一紙，另就利息部分開立面額二十二萬元之本票一
    紙，均交由被上訴人收受，嗣被上訴人持附表所示面額七十八萬元之本票向本院
    聲請強制執行之裁定，經本院以八十九年度店票字第六六號裁定准予強制執行，
    被上訴人並聲請本院以八十九年度執字第一八三四四號給付票款事件，執行五十
    七萬二千元完畢，惟上訴人就該七十八萬元之本票業已清償其中四十五萬二千元
    ，為此訴請確認如附表所示本票其中金額四十五萬二千元部分之本票債權不存在
    ，被上訴人並應返還上訴人二十四萬四千元及自八十九年九月二十二日起至清償
    日止，按年息百分之五計算之利息（其中金額二十萬八千元之本票債權，經原審
    判決確認不存在，未據被上訴人上訴聲明不服，已告確定）。被上訴人則以：兩
    造於八十七年六月七日就債權債務會算後，確認本金為七十八萬元，利息為二十
    二萬元，上訴人遂簽發如附表所示面額七十八萬元及面額二十二萬元之本票各一
    紙予被上訴人，嗣後上訴人共清償四十二萬八千元，被上訴人於八十九年五、六
    月間應上訴人要求將面額二十二萬元之本票返還，之後因上訴人未繼續清償，被
    上訴人即自行扣除上訴人已清償之部分，僅就該七十八萬元本票於五十七萬二千
    元額度內強制執行，上訴人主張其已另行清償二十二萬元利息部分之債務，自應
    由上訴人負舉證之責等語，資為抗辯。
二、本件上訴人起訴主張被上訴人持上訴人所簽發如附表所示面額為七十八萬元之本
    票，向本院聲請強制執行之裁定，經本院以八十九年度店票字第六六號裁定准予
    強制執行，並經本院以八十九年度執字第一八三四四號強制執行事件執行五十七
    萬二千元完畢等事實，業據本院調閱本院八十九年度執字第一八三四四號民事執
    行卷宗查閱屬實，且為被上訴人所不爭，堪信上訴人此部分主張為真實。惟上訴
    人主張其就該七十八萬元本票業已清償其中四十五萬二千元，就另一紙二十二萬
    元本票債務亦已清償等情，則為被上訴人所否認，並以上訴人前後僅就本金七十
    八萬元部分清償四十二萬八千元，就面額二十二萬元之利息本票債務並未清償等
    語置辯。是本件所應審酌者，乃上訴人就其對被上訴人所負之債務，已清償之金
    額究為何？上訴人陸續支付予被上訴人之款項，究係用以清償如附表所示面額七
    十八萬元之本票債權（本金部分），抑或尚包括另一面額二十二萬元之本票債權
    （利息部分）？
三、經查，上訴人主張其自八十七年十月二十三日起至八十八年十二月止，共清償被
    上訴人四十五萬二千元，固據上訴人於原審提出自動提款機交易明細表及匯款回
    條聯為證，惟上訴人就其所列清償表最後一筆即八十八年十一、十二月間清償三
    萬五千元之事實，並未提出清償之單據證明，亦無法舉證以實其說，自以被上訴
    人主張上訴人僅清償四十二萬八千元等情，較為可採。又按債權證書已返還者，
    推定其債之關係消滅，為民法第三百二十五條第三項所明定，被上訴人已將面額
    二十二萬元之另一利息本票返還予上訴人之事實，業據上訴人於原審提出該已作
    廢之本票為證，亦為被上訴人所不爭，是該利息本票所表徵之票據權利已因債權
    人（即被上訴人）將該本票返還予債務人（即上訴人）之行為而消滅，依上開法
    條規定，上訴人就該二十二萬元票據債務已消滅之事實自無庸舉證。惟上訴人主
    張其先後給付被上訴人之款項，均係用以清償面額七十八萬之本票債務，至於另
    一面額二十二萬元之本票債務，已因其於八十九年五月間之現金交付清償行為而
    消滅等情，則為被上訴人所否認，辯稱並未收受該二十二萬元之現金，因上訴人
    當時業已清償部分款項，被上訴人遂應上訴人要求先行返還該二十二萬元之本票
    。按當事人主張有利於己之事實者，就其事實有舉證之責任，民事訴訟法第二百
    七十七條前段定有明文，查迄八十九年五月份之前，上訴人業已陸續清償被上訴
    人計四十二萬八千元等情，已如前述，是縱上訴人從未清償另一利息債務二十二
    萬元，被上訴人將該二十二萬元本票先行返還，對其債權之保障並無影響，亦與
    常情無違，被上訴人復否認曾收受上訴人所交付用以清償利息債務之二十二萬元
    現金，是系爭二十二萬元本票所表徵之票據債務雖已消滅，惟並無法直接證明上
    訴人有另行交付二十二萬元之事實，就上訴人主張曾另行清償二十二萬元此一有
    利於己之事實，自仍應由上訴人負舉證之責。經查，上訴人之訴訟代理人即上訴
    人之母丙○○雖於本院陳稱：其於八十九年五月間，自其銀行帳戶提領二十萬元
    現金，另由上訴人湊二萬元，合計二十二萬元，由上訴人前往被上訴人公司交付
    等語，並提出銀行存摺為證（附於原審卷）。查該存摺雖於八十九年五月二日有
    提領二十萬元之紀錄，惟被上訴人自始均否認曾收受該二十二萬元，是上開存摺
    之紀錄尚無法作為上訴人有現實交付現金予被上訴人之證明，上訴人之母即訴訟
    代理人丙○○亦表示除伊與上訴人外，無人知悉前開還款事宜（見本院九十年五
    月十六日準備程序筆錄），上訴人復未能提出其他證據證明償還二十二萬元之事
    實，是其主張給付被上訴人之款項均係用以清償面額七十八萬之本票債務，面額
    二十二萬元之本票債務已因現金交付之清償行為而消滅等語，自難採信。
四、綜上所述，本件上訴人僅能證明其有清償四十二萬八千元之事實，至其主張二十
    二萬元之本票債權亦已清償一節，因未能舉證以實其說，不足採信；被上訴人抗
    辯上訴人僅清償四十二萬八千元，扣除利息本票二十二萬元，就附表所示本票僅
    清償二十萬八千元，故就該本票於五十七萬二千元之金額限度內聲請強制執行，
    自屬有據。從而，上訴人請求確認如附表所示本票，其中金額四十五萬二千元部
    分之債權不存在，被上訴人應返還二十四萬四千元及自八十九年九月二十二日起
    至清償日止，按年息百分之五計算之利息，除其中二十萬八千元範圍內之本票債
    權不存在為有理由外，其餘請求為無理由，不應准許。原審就上開無理由之部分
    為上訴人敗訴之判決，核無不合，上訴意旨指摘原判決不當，求予廢棄改判，為
    無理由，應予駁回其上訴。又因本件為判決基礎之事證已臻明確，兩造其餘主張
    及舉證，核與判決結果不生影響，爰不另一一論述，附此敘明。
五、據上論結，本件上訴為無理由，依民事訴訟法第四百三十六條之一第三項、第四
    百四十九條第一項、第七十八條，判決如主文。
中      華      民      國    九十    年      六      月        二十    日
                                      民事第二庭審判長法  官  丁蓓蓓
                                                      法  官  吳青蓉
                                                      法  官  林庚棟
右為正本係照原本作成
不得上訴。
附  表：
  發票人    發    票    日      到    期    日    面額（新台幣）
  乙○○   八十七年六月七日   八十七年九月三十日  七十八萬元
中      華      民      國    九十    年      六      月        二十    日
                                                      書記官  劉芳菊


司法院資訊處製作；財團法人民間司法改革基金會備份。
